【裁判字號】    96,易,2130
【裁判日期】    970304
【裁判案由】    詐欺
【裁判全文】
臺灣臺北地方法院刑事判決              96年度易字第2130號
公  訴  人  臺灣臺北地方法院檢察署檢察官
被      告  乙○○
上列被告因詐欺案件，經檢察官提起公訴（九十六年度偵字第一
三四七六、一四○九五號）及移送併案審理（臺灣臺南地方法院
檢察署九十六年度偵字第一一五七六號），本院判決如下：
    主  文
乙○○幫助共同意圖為自己不法之所有，以詐術使人將本人之物
交付，累犯，處拘役伍拾日，如易科罰金，以新臺幣壹仟元折算
壹日，減為拘役貳拾伍日，如易科罰金，以新臺幣壹仟元折算壹
日。
    事  實
一、乙○○於民國九十四年七月間，因犯傷害罪，經本院判處有
    期徒刑四月確定，於九十四年十二月五日執行完畢。
二、乙○○依其已成年之社會經驗及智識程度，明知金融機構存
    摺帳戶及金融卡為個人信用之表徵，任何人只要有少許之金
    錢，均可自行到金融機構申請開立存款帳戶及申請金融卡，
    並無特別之窒礙，並可預見將自己所有之存摺、金融卡及密
    碼等金融帳戶資料交付或提供他人使用，可能因此供不法詐
    騙集團用以詐騙他人將款項匯入後，再加以提領，並能預見
    可能因而幫助他人從事詐欺取財之財產犯罪，竟不違背其本
    意，基於幫助姓名年籍不詳之成年詐騙集團人員詐欺取財之
    犯意，於九十六年四月二十四日前之不詳時間、地點，將其
    所申請開立之合作金庫商業銀行松興分行（址設臺北市○○○路○段二○二號之一，下稱合庫松興分行）帳號第000
    000000000號帳戶及彰化商業銀行木柵分行（址設
    臺北市○○路○段四十八號，下稱彰銀木柵分行）帳號第0
    00000000000號帳戶之存摺、金融卡、密碼交予
    姓名年籍不詳之成年詐騙集團人員使用，幫助該成年詐欺集
    團人員詐騙他人財物。該成年詐欺集團人員於取得上揭各帳
    戶之存摺、金融卡及密碼後，即與其所屬集團成員，共同基
    於意圖為自己不法所有之詐欺取財犯意聯絡，為下列詐欺取
    財犯行：
    (一)於九十六年四月二十四日二十二時許，由該詐騙集團自
        稱「羅主任」之成年男子撥打電話向丁○○佯稱其轉帳
        時誤按指定轉帳扣款或約定帳號，必須至自動櫃員機重
        新設定方能取消自動扣款功能云云，致丁○○誤信為真
        ，陷於錯誤，而依該詐騙集團成年成員之指示，於同日
        二十三時許、二十三時五十八分許至中華郵政股份有限
        公司、彰化商業銀行自動櫃員機處，接續轉帳新臺幣（
        下同）二萬九千九百八十九元、三萬元至乙○○上開彰
        銀木柵分行帳戶內，並匯款一千元至鄭中欽第一商業銀
        行豐原分行帳號第00000000000號帳戶內（
        鄭中欽部分經檢察官另案偵辦中）。
    (二)於九十六年四月二十五日十九時四十五分許，由該詐騙
        集團成年成員撥打電話向丙○○訛稱其在網路購物匯款
        時按錯成約定帳號，需至提款機重新操作云云，使丙○○誤信為真，陷於錯誤，遂於同日二十時十九分許（起
        訴書誤載為二十六日，應予更正）依該詐騙集團成年成
        員之指示轉帳一萬一千元至乙○○上開合庫松興分行帳
        戶內，旋即遭詐騙集團成員提領一空。迨丁○○及丙○○查詢帳戶餘額發現有異，始報警循線查知上情。
    (三)於九十六年四月二十五日二十一時七分許，由該詐騙集
        團成年成員撥打電話向甲○○佯稱其網路購物匯款操作
        錯誤將造成分期扣款，需至自動提款機依指示操作始能
        更正云云，致甲○○誤信為真，陷於錯誤，而於同日二
        十時十一分許至臺南市○○區○○路三段一○六號郵局
        自動櫃員機處，依該詐騙集團成年成員之指示轉帳二萬
        九千九百八十八元至乙○○上開合庫松興分行帳戶內，
        嗣發覺事有蹊蹺，始知受騙。
三、案經臺北市政府警察局文山第一分局、臺北市政府警察局松
    山分局報請臺灣臺北地方法院檢察署檢察官偵查起訴及臺灣
    臺南地方法院檢察署檢察官移送本院併案審理。
    理  由
壹、程序方面即證據能力之認定：
    被告乙○○對於本案認定其犯罪之各該被害人於審判外之陳
    述，因被告於本院行準備程序時對於各該證據均未爭執證據
    能力，且未於言詞辯論終結前聲明異議，本院審酌該等證據
    作成時之情況，並無不宜作為證據之情事，依刑事訴訟法第
    一百五十九條之五第二項之規定，均得作為證據。
貳、實體方面：
  一、訊據被告對於上開合庫松興分行、彰銀木柵分行之帳戶為
      其申請開立之事實坦承不諱，並有彰銀木柵分行開戶資料
      、交易明細（見臺灣臺北地方法院檢察署九十六年度偵字
      第一四○九五號偵查卷宗第十三至十七頁）、合庫松興分
      行九十六年五月二十五日合金松興存字第○九六○○○二
      一一七號函、第○九六○○○二○二三號函及該二函文所
      檢附之客戶資料查詢單、分戶交易明細表、客戶未登摺交
      易資料查詢單、新開戶建檔登錄單（見臺灣臺北地方法院
      檢察署九十六年度偵字第一三四七六號偵查卷宗第十四至
      二十一頁、臺南市警察局第三分局刑案偵查卷宗第七至十
      七頁）等在卷可按。然被告矢口否認有何幫助詐欺取財犯
      行，辯稱：上開二帳戶之存摺、金融卡是放在一起，密碼
      是寫在存摺裡面，每一個存摺帳戶的存摺密碼都不一樣，
      其並未把存摺交給他人，該等存摺是失竊不見，但因不知
      存摺不見，所以沒有報案，只有調閱監視錄影帶云云。
  二、經查：
      (一)被害人丁○○、丙○○、甲○○確於如事實欄所載之
          時、地，因受上開各詐騙集團成年人員之詐騙而將款
          項轉帳至上開被告所有之帳戶內，業據被害人丁○○
          、丙○○及甲○○陳述在卷（丁○○部分見臺灣臺北
          地方法院檢察署九十六年度偵字第一四○九五號偵查
          卷宗第十一、十二、三十八、三十九頁、丙○○部分
          見臺灣臺北地方法院檢察署九十六年度偵字第一三四
          七六號偵查卷宗第五至六頁、甲○○部分見臺南市警
          察局第三分局刑案偵查卷宗第六頁），復有被害人鄭
          宜玫轉帳之中華郵政與彰化銀行自動櫃員機交易明細
          影本（見臺灣臺北地方法院檢察署九十六年度偵字第
          一四○九五號偵查卷宗第十八頁）、被害人丙○○轉
          帳之中華郵政自動櫃員機交易明細影本（見臺灣臺北
          地方法院檢察署九十六年度偵字第一三四七六號偵查
          卷宗第九頁）、被害人甲○○轉帳之郵局自動櫃員機
          交易明細表影本（見臺南市警察局第三分局刑案偵查
          卷宗第七頁）、合庫松興分行九十七年一月十一日合
          金松興存字第○九七○○○○○四四號函、第○九七
          ○○○○一四四號函及該二函檢附之客戶全部資料查
          詢單、客戶未登摺交易資料查詢單、彰銀木柵分行九
          十七年一月十七日彰木柵字第○九七○○七七號函及
          檢附之交易明細表等附卷足考。
      (二)按金融存款帳戶，事關存戶個人財產權益之保障，若
          與存戶之金融卡及密碼結合，專屬性、私密性更形提
          高，除非本人或與本人具密切親誼關係者，難認有何
          正當理由可自由流通使用該存摺、金融卡，稍具通常
          社會歷練與經驗法則之一般人亦均有應妥為保管該等
          物品，縱有特殊情況，致須將該等物品交付與自己不
          具密切親誼之人時，亦必深入瞭解該他人之可靠性與
          用途，以防止遭他人違反自己意願使用或不法使用之
          常識，且存摺、金融卡等有關個人財產、身分之物品
          ，如淪落於不明人士手中，極易被利用為與財產有關
          之犯罪工具，此為一般社會大眾所知悉。被告雖以上
          開情事置辯，惟被告於九十六年五月二日警詢中供稱
          ：彰化銀行存簿及金融卡沒有買賣及借人，目前存簿
          及提款卡放在家中云云（見臺灣臺北地方法院檢察署
          九十六年度偵字第一四○九五號偵查卷宗第四頁）；
          於九十六年六月二十四日警詢中稱：合庫松興分行帳
          戶提款卡之密碼為○六二二號，沒有他人知悉該金融
          卡密碼，該帳戶之存簿、金融卡已遺失，但印鑑還在
          ，不清楚何時遺失，亦無掛失止付，係於九十六年五
          月時發現遺失云云（見臺南市警察局第三分局刑案偵
          查卷宗第二頁反面至第三頁）；於九十六年七月十九
          日偵查中稱：家中遭竊有至復興派出所報案，但報案
          之內容不包括存摺及金融卡，遭竊時間約是今年六月
          ，不知為何他人知悉其金融卡密碼，其自己都不知道
          密碼云云（見臺灣臺北地方法院檢察署九十六年度偵
          字第一三四七六號偵查卷宗第三十一頁），其所為先
          後陳述已有不一，是否屬實，實屬堪疑。再被告於發
          現前開二帳戶之存摺、金融卡遺失後，並未向各該帳
          戶所屬之銀行申報存摺、金融卡有遺失而申請掛失補
          發之情，亦未向轄區警察局報案、備案或請求調閱錄
          影帶之情，復有彰銀木柵分行九十六年七月二十四日
          彰木柵字第○九六一五八八號函（見臺灣臺北地方法
          院檢察署九十六年度偵字第一四○九五號偵查卷宗第
          三十六頁）、臺北市政府警察局文山第一分局九十七
          年一月二十九日北市警文一分刑字第○九七○三○一
          二一八○○號函等在卷可查，苟上開二金融帳戶之存
          摺、金融卡確係遺失或失竊，衡之存摺、金融卡等物
          為個人理財工具使用之物，依日常生活經驗，均可判
          斷係屬相當重要之物品，被告對該等帳戶之存摺、金
          融卡是否仍在其執持占有中之狀況當甚為瞭解，若其
          所有之存摺、金融卡果有遺失或失竊之情，其焉可能
          毫無所悉，且未立即報警處理或立即向銀行辦理掛失
          手續，所為已與常情有違。再存摺、金融卡均為重要
          物品，若同放置一處，該帳戶遭他人使用之可能性越
          高，且銀行帳戶之金融卡密碼乃個人金融帳戶之保護
          機制，倘非由設定該密碼之人告知，外人實難知悉，
          被告卻將存摺、金融卡及密碼放置一處，使自己帳戶
          之密碼陷於可能遭他人窺見之狀態，已有違經驗法則
          。況查，詐騙集團以他人帳戶供作款項出入之帳戶，
          衡諸常情，通常會先取得帳戶所有人之同意才使用，
          否則一旦帳戶所有人掛失，被害人匯入之款項即遭凍
          結無法提領，帳戶所有人反可輕易辦理補發存摺、變
          更印鑑、密碼，將款項提領一空，詐騙集團自不可能
          冒此風險。上開帳戶既僅為被告本人所使用，自不可
          能由其他人交付詐騙集團人員使用，本院綜以上情，
          認上開二帳戶之存摺、金融卡及密碼確係被告交付詐
          騙集團成年人員無誤，被告上開所辯，均係卸責之詞
          ，不足採信。末依卷內資料既無法認定被告係一次或
          分批交付前開二帳戶之存摺、金融卡及密碼，本之罪
          證有疑，利歸被告之原則，應為有利於被告之認定即
          認定被告交付存摺、金融卡及密碼之行為僅有一次。
      (三)查存款帳戶為個人理財之工具，該帳戶之存摺及金融
          卡，僅係供使用人作為存款、提款、匯款或轉帳之工
          具，一般人在正常情況下，皆可以存入最低開戶金額
          之方式自行向銀行自由申請開立存款帳戶，而領取帳
          戶存摺及金融卡使用，並無任何特定身分之限制，且
          得同時在不同金融機構申請多數存款帳戶使用，此乃
          眾所週知之事實；苟非意在將該存款帳戶作為犯罪之
          不法目的或掩飾真實身分，本可自行向金融行庫開戶
          使用，實無蒐集他人存款帳戶存摺或金融卡之必要，
          足見他人不以自己名義申請開戶，反以其他方式向不
          特定人蒐集、收購或借用他人之金融機構帳戶使用，
          衡情，應能懷疑蒐集收購或借用帳戶之人，其目的係
          在於供不法詐騙份子用以詐使他人將款項匯入後，再
          加以提領之用。且近來以各種理由，撥打至一般民眾
          家裡，佯稱退稅、欠款、查詢帳戶、中獎等方式詐欺
          取財之犯罪類型層出不窮，而該等犯罪，多數均利用
          人頭帳戶作為出入帳戶，已經媒體廣為披載，被告係
          成年之人，對此應知之甚詳，竟仍將其所有之銀行存
          摺、金融卡及密碼等金融機構帳戶資料交付姓名、年
          籍不詳之成年詐騙集團成員使用，而被利用為犯詐欺
          取財罪之出入帳戶使用，依卷內事證，雖無證據證明
          被告知悉詐騙集團成員如何犯罪，惟該等詐騙成員將
          被告交付之帳戶供作提領詐騙款項之用，此當為被告
          所能預見，且其發生顯然並不違反被告之本意，被告
          有幫助姓名年籍不詳之詐騙集團成年成員利用其帳戶
          犯詐欺取財罪之不確定故意甚明。
      (四)綜上，本案事證明確，被告犯行堪以認定，應予依法
          論科。
  三、刑法上之幫助犯，係指以幫助之意思，對於正犯資以助力
      ，而未參與實施犯罪之行為者而言（最高法院四十九年臺
      上字第七十七號判例意旨參照）。查被告係基於幫助之意
      思，將其所有上開帳戶之存摺、金融卡及密碼交予姓名年
      籍不詳之成年詐騙集團成員，以供被害人轉帳之用，而為
      詐欺取財罪構成要件以外之行為，核其所為，係犯刑法第
      三十條第一項前段、第三百三十九條第一項之幫助詐欺取
      財罪。再被告既係於同一時間提供上開二帳戶之存摺、金
      融卡及密碼予同一人之行為，則縱該詐騙集團有應以數罪
      論斷之詐欺取財之犯行，然被告既係於同一時間交付上開
      二帳戶之存摺、金融卡、密碼，應認被告僅有一幫助行為
      ，縱日後犯罪集團運用時間與狀態有別，仍無從認為被告
      所為係數罪，即不得分別論以幫助詐欺取財而以數罪名論
      斷之，僅得論以一罪，是移送併案審理部分與本案起訴部
      分有實質上一罪之關係，本院應併予審理。被告所幫助之
      成年詐欺集團成員間，有犯意聯絡及行為分擔，均為共同
      正犯。又被告為幫助犯，其提供帳戶之存摺、金融卡及密
      碼等資料予實施詐騙者，對被害人財產損害之造成，較諸
      具犯罪支配力之正犯有明顯之差異，是其上開所為，應依
      刑法第三十條第二項規定，按正犯之刑減輕之。又被告於
      九十四年七月間，因犯傷害罪，經本院判處有期徒刑四月
      確定，於九十四年十二月五日執行完畢之事實，有臺灣高
      等法院被告前案紀錄表在卷可按，是被告受前開徒刑執行
      完畢後，五年以內故意再犯本案有期徒刑以上之罪，為累
      犯，應依刑法第四十七條第一項之規定，加重其刑，並依
      法先加後減。爰審酌被告提供帳戶供詐騙集團使用，所為
      已影響社會正常經濟交易安全秩序，增加被害人尋求救濟
      之困難，並使犯罪之追查趨於複雜，然其現罹患重度憂鬱
      症，疑似癲癇，仍有情緒低落、睡眠障礙及無望無助感，
      有臺北市立萬芳醫院－委託財團法人私立臺北醫學大學辦
      理九十六年十月十七日萬院醫病字第○九六○○○六九六
      ○號函及檢附之病歷影本可查，其為疾病所苦，實屬堪憐
      ，及其品行、犯罪手段、被害人匯款之款項數目、生活狀
      況、智識程度暨其犯罪後之態度等一切情狀，量處如主文
      所示之刑，並諭知易科罰金之折算標準。再被告交付上開
      二帳戶存摺、金融卡及密碼之犯罪時間在九十六年四月二
      十四日以前，經核並無中華民國九十六年罪犯減刑條例第
      三條所定不予減刑或第五條所定不得減刑之情形，應依該
      條例第二條第一項第三款之規定減其宣告刑二分之一如主
      文所示，並諭知易科罰金之折算標準。
據上論斷，應依刑事訴訟法第二百九十九條第一項前段，刑法第
第三十條第一項前段、第二項、第二十八條、第三百三十九條第
一項、第四十七條第一項、第四十一條第一項前段，刑法施行法
第一條之一第一項、第二項前段，中華民國九十六年罪犯減刑條
例第二條第一項第三款、第七條、第九條，判決如主文。
本案經檢察官楊碧瑛到庭執行職務
中    華    民    國    97    年    3     月    4     日
                  刑事第七庭  審判長法  官  孫惠琳
                                    法  官  孫正華
                                    法  官  黃紹紘
以上正本證明與原本無異。
如不服本判決，應於判決送達後十日內，向本院提出上訴狀（應
抄附繕本）。告訴人或被害人如對於本判決不服者，應具備理由
請求檢察官上訴，其上訴期間之計算係以檢察官收受判決正本之
日期為準。
                                    書記官  陳靜君
中    華    民    國    97    年    3     月    11    日
附錄本案論罪科刑所犯法條全文
刑法第三百三十九條
意圖為自己或第三人不法之所有，以詐術使人將本人或第三人之
物交付者，處五年以下有期徒刑、拘役或科或併科一千元以下罰
金。
以前項方法得財產上不法之利益或使第三人得之者，亦同。
前二項之未遂犯罰之。


司法院資訊處製作；財團法人民間司法改革基金會備份。
